---
title: "Preparación Datos ELSOC"
output:
  html_document:
#    toc: true
#    toc_float: TRUE
#    code_folding: hide
     highlight: tango
     number_sections: TRUE
# bibliography: referencias.bib
#link-citations: yes
---

(Este código está basado en la [Práctica 1](https://multivariada.netlify.app/assignment/01-code/) del curso [Estadística Multivariada](https://multivariada.netlify.app/).)

# Librerías

```{r}
pacman::p_load(dplyr, sjmisc, car, sjlabelled, stargazer)
```

# Datos originales

```{r eval=TRUE}
# cargamos la base de datos desde carpeta respectiva (siguiendo protocolo IPO)
load("../input/data/original/ELSOC_W01_v3.10.RData")
```

```{r}
dim(elsoc_2016) # dimension de la base
```

# Selección de variables a utilizar

```{r}
proc_elsoc <- elsoc_2016 %>% select(c18_09, # percepción meritocracia esfuerzo
                          c18_10, # percepción meritocracia talento
                          d01_01, # estatus social subjetivo
                          m01,    # nivel educacional
                          m0_sexo,# sexo
                          m0_edad)# edad

# Comprobar
names(proc_elsoc)
```

Mediante el comando `get_label` obtenemos el atributo label de las variables.

```{r}
sjlabelled::get_label(proc_elsoc)
```

Podemos ver que son muy largas, por lo tanto, es necesario cambiarlas por etiquetas más cortas.

# Procesamiento de variables

Para el procesamiento de cada variable se seguirá el siguiente flujo de trabajo:

a. Descriptivo general
b. Recodificación: de casos perdidos y otros valores (en caso necesario)
c. Etiquetado: cambio de nombres de variables y valores (en caso necesario)
d. Otros ajustes

Y se recomienda también un descriptivo final para revisar que el procesamiento de cada variable está ok.

## Percepción de meritocracia

En ELSOC, las variables que permiten medir la percepción de las personas con respecto al funcionamiento de la meritocracia en Chile son las siguientes:

* [`c18_09`]: "Grado de acuerdo: Las personas son recompensadas por sus esfuerzos" (1 = Totalmente en desacuerdo; 5 = Totalmente de acuerdo)
* [`c18_10`]: "Grado de acuerdo: Las personas son recompensadas por su inteligencia" (1 = Totalmente en desacuerdo; 5 = Totalmente de acuerdo)

_a. Descriptivo_

Para los descriptivos se utilizará la función `frq`, de la librería `sjmisc`:

```{r}
frq(proc_elsoc$c18_09)
frq(proc_elsoc$c18_10)
```

En ambas variables vemos valores asociados a la opción "No responde" (-999) y "No sabe" (-888), que corresponde definirlos como casos perdidos (en el caso de R, como casos NA). El resto de los valores y etiquetas se encuentran en orden, así que en la recodificiación solo nos haremos cargo de los casos perdidos.

_b. Recodificación_

Para recodificar utilizamos la función `recode`, de la librería `car`

```{r}
proc_elsoc$c18_09 <- recode(proc_elsoc$c18_09, "c(-888,-999)=NA")
proc_elsoc$c18_10 <- recode(proc_elsoc$c18_10, "c(-888,-999)=NA")
```

_c - Etiquetado_

Vamos a dar un nombre más sustantivo a las variables  con la función `rename`, de la librería `dplyr`:

```{r}
proc_elsoc <- proc_elsoc %>% rename("mesfuerzo"=c18_09, # meritocracia esfuerzo
                                    "mtalento" =c18_10) # meritocracia talento

```

Además de cambiar el nombre, queremos cambiar la etiqueta de la variable.

```{r}
get_label(proc_elsoc$mesfuerzo)
proc_elsoc$mesfuerzo <- set_label(x = proc_elsoc$mesfuerzo,label = "Recompensa: esfuerzo")

get_label(proc_elsoc$mtalento)
proc_elsoc$mtalento  <- set_label(x = proc_elsoc$mtalento, label = "Recompensa: talento")
```


_d. Otros ajustes_

Para este caso vamos a crear una variable que sea el promedio de los dos items de meritocracia.

```{r}
proc_elsoc$pmerit <- (proc_elsoc$mesfuerzo+proc_elsoc$mtalento)/2
summary(proc_elsoc$pmerit)
```

```{r}
get_label(proc_elsoc$pmerit)
```

Vemos que todavía tiene la etiqueta de la variable "Recompensa: esfuerzo"

```{r}
proc_elsoc$pmerit  <- set_label(x = proc_elsoc$pmerit, label = "Meritocracia promedio")
```


_Revisión final_

Nuevamente un descriptivo de cada variable para confirmar que el procesamiento está ok:

```{r}
frq(proc_elsoc$mesfuerzo)
frq(proc_elsoc$mtalento)
frq(proc_elsoc$pmerit)
```

## 4.2. Educación

* [`m01`] = ¿Cuál es su nivel educacional? Indique el tipo de estudio actual (si estudia actualmente) o el último tipo aprobado (si no estudia actualmente).

_a. Descriptivo_

```{r}
frq(proc_elsoc$m01)
```

_b. Recodificación_

- Datos perdidos:

```{r}
proc_elsoc$m01 <- recode(proc_elsoc$m01, "c(-888,-999)=NA")
```

- Valores

**Recodificación de acuerdo a las categorías [CINE 2011 (UNESCO)](http://uis.unesco.org/sites/default/files/documents/isced-2011-sp.pdf)**

```
1.  Sin	estudios                                = [CINE 0   ] =  1
2.  Educacion Basica o Preparatoria incompleta  = [CINE 0   ] =  1
3.  Educacion Basica o Preparatoria completa    = [CINE 1,2 ] =  2
4.  Educacion Media o Humanidades incompleta    = [CINE 3   ] =  3
5.  Educacion Media o Humanidades completa      = [CINE 3   ] =  3
6.  Tecnico Superior incompleta                 = [CINE 5   ] =  4
7.  Tecnico Superior completa                   = [CINE 5   ] =  4
8.  Universitaria incompleta                    = [CINE 6   ] =  5
9.  Universitaria completa                      = [CINE 6   ] =  6
10. Estudios de posgrado (magister o doctorado) = [CINE 7, 8] =  6
```
```{r}
# recodificacion usando funcion 'recode' de la libreria car
proc_elsoc$m01 <- car::recode(proc_elsoc$m01, "c(1,2)=1; c(3)=2;c(4,5)=3;c(6,7)=4;c(8,9,10)=5")
```

Comprobar con un nuevo descriptivo:

```{r}
frq(proc_elsoc$m01)
```

Se observa que los valores coinciden con la recodificación (los casos se acumulan entre las categorías 1 y 5), pero las etiquetas ahora no coinciden; se soluciona en el siguiente paso.


_c. Etiquetado_

Para re-etiquetar valores usamos la función `set_labels`, de la librería `sjlabelled`

```{r}
proc_elsoc$m01 <- set_labels(proc_elsoc$m01,
            labels=c( "Primaria incompleta menos"=1,
                      "Primaria y secundaria baja"=2,
                      "Secundaria alta"=3,
                      "Terciaria ciclo corto"=4,
                      "Terciaria y Postgrado"=5))
```

Luego renombramos la variable con un nombre más sustantivo

```{r}
proc_elsoc <- rename(proc_elsoc,"edcine"=m01)
```

Además de cambiar el nombre, queremos cambiar la etiqueta de la variable.

```{r}
get_label(proc_elsoc$edcine)
proc_elsoc$edcine <- set_label(x = proc_elsoc$edcine,label = "Educación")
```


## Estatus subjetivo

_a. Descriptivo_

* [`d01_01`]: "Estatus Social Subjetivo: Donde se ubicaria ud. en la sociedad chilena" (0 = el nivel mas bajo; 10 = el nivel mas alto)


```{r, results='hold'}
frq(proc_elsoc$d01_01)
summary(proc_elsoc$d01_01)
```

_b. Recodificación_

```{r}
proc_elsoc$d01_01 <- recode(proc_elsoc$d01_01, "c(-888,-999)=NA")
```

_c. Etiquetado_

- Cambio de nombre de variable a etiqueta más sustantiva ess (estatus social subjetivo)

```{r}
proc_elsoc <- proc_elsoc %>% rename("ess"=d01_01) # estatus social subjetivo
```

Además de cambiar el nombre, queremos cambiar la etiqueta de la variable.

```{r}
get_label(proc_elsoc$ess)
proc_elsoc$ess <- set_label(x = proc_elsoc$ess,label = "Estatus Social Subjetivo")
```

## Sexo

* [`m0_sexo`]	=	Indicar el sexo del entrevistado.

_a. Descriptivo_

```{r}
frq(proc_elsoc$m0_sexo)
```

_b. Recodificación_

En general esta variable no tiene problemas de casos perdidos ni de etiquetas, pero de todas maneras vamos a hacer un cambio de acuerdo a convenciones en análisis de datos, donde por lo general hombres tienen valor 0 y mujeres 1:

```{r}
proc_elsoc$m0_sexo <- car::recode(proc_elsoc$m0_sexo, "1=0;2=1")
```

_c. Etiquetado_

Y ahora cambiamos las etiquetas de acuerdo a la recodificación anterior:

```{r}
proc_elsoc$m0_sexo <- set_labels(proc_elsoc$m0_sexo,
            labels=c( "Hombre"=0,
                      "Mujer"=1))
```


También el nombre de la variable a algo más simple:

```{r}
proc_elsoc <- rename(proc_elsoc,"sexo"=m0_sexo)
```

Además de cambiar el nombre, queremos cambiar la etiqueta de la variable.

```{r}
get_label(proc_elsoc$sexo)
proc_elsoc$sexo <- set_label(x = proc_elsoc$sexo,label = "Sexo")
```

Revisar con un nuevo descriptivo:

```{r}
frq(proc_elsoc$sexo)
```

## Edad

* [`m0_edad`]	=	¿Cuáles su edad? (años cumplidos).


_a. Descriptivo_

```{r}
frq(proc_elsoc$m0_edad)
```

_b. Recodificación_: no es necesario en este caso

_c. Etiquetado_

Cambio del nombre de la variable a algo más simple:

```{r}
proc_elsoc <- rename(proc_elsoc,"edad"=m0_edad)
```

Además de cambiar el nombre, queremos cambiar la etiqueta de la variable.

```{r}
get_label(proc_elsoc$edad)
proc_elsoc$edad <- set_label(x = proc_elsoc$edad,label = "Edad")
```

# Generación de base de datos procesada para el análisis

Antes de guardar la base procesada, revisamos nuevamente todas las variables con una tabla descriptiva general mediante la función `stargazer` (de la librería homónima)

```{r}
stargazer(proc_elsoc, type="text")
```

Y se guarda en la carpetea de datos procesados según protocolo IPO

```{r }
save(proc_elsoc, file = "../input/data/proc/ELSOC_ess_merit2016.RData")
```


# Información de la sesión de trabajo

```{r}
sessionInfo()
```

